臺灣高等法院刑事判決
111年度上訴字第1932號
上  訴  人  
即  被  告  薛名宏



上列上訴人因違反藥事法案件，不服臺灣臺北地方法院111年度
審訴字第337號，中華民國111年3月28日第一審判決（起訴案號
：臺灣臺北地方檢察署111年度偵字第1087號），提起上訴，本
院判決如下：
    主  文
原判決撤銷。
薛名宏犯輸入禁藥罪，處有期徒刑肆月。緩刑參年，並應於本判
決確定之日起壹年內，向公庫支付新臺幣捌萬元。
扣案如附表編號1至9所示之物均沒收。
    事  實
一、薛名宏明知含「Nicotine（尼古丁）」成分之電子煙霧化煙
    彈（下以其俗稱「電子煙」代之）屬於藥事法所規範之藥品
    ，須經行政院衛生福利部查驗登記，核准發給藥品許可證，
    始得輸入，如未經主管機關核准，不得擅自輸入，竟基於輸
    入禁藥之犯意，於民國109年12月中旬某日時許（起訴書誤
    載為110年12月中旬某日時許，應予更正），購買由香港地
    區承攬，從香港國際機場啟運，以透過網際網路向境外不詳
    賣家購買未經中央衛生主管機關核准輸入而含有「Nicotine
    （尼古丁）」成分之「NRX尼威原裝霧化彈」共計40盒後，
    即由該賣家委託不知情之翔和國際通運有限公司，以航空快
    遞運送方式，於109年12月26日向財政部關務署臺北關報關
    （簡易申報單編號：00/00/000/00000號，主提單號碼：000
    -00000000、分提單號碼：0000000000）辦理報運進口快遞
    貨物，而將禁藥輸入臺灣。嗣經財政部關務署臺北關察覺有
    異而將上開貨品取樣，並函詢衛生福利部食品藥物理署後確
    認含有「Nicotine（尼古丁）」成分，而悉上情。並扣得附
    表編號1至9所示之含有尼古丁之霧化煙彈（40盒，1盒4入，
    共160支）。
二、案經內政部警政署航空警察局移送臺灣臺北地方檢察署檢察
    官偵查起訴。
    理  由
壹、程序部分：
一、本案犯罪時間之更正：
（一）按刑事訴訟法第268條所謂法院不得就未經起訴之犯罪審
      判，係指犯罪完全未經起訴者而言。而法院之審判，應以
      起訴之犯罪事實為其範圍。關於「犯罪事實」應如何記載
      ，法律雖無明文規定，然起訴之犯罪事實即法院審判之對
      象，並為被告防禦準備之範圍，倘其記載之內容「足以表
      示其起訴之範圍」，使法院得以確定審理範圍，並使被告
      知悉因何犯罪事實被提起公訴而為防禦之準備，即為已足
      。亦即，檢察官起訴書所應記載之犯罪事實，苟與其他犯
      罪不致相混，足以表明其起訴之範圍者，其審判範圍既已
      特定，即使起訴書記載粗略未詳或不夠精確，或犯罪之時
      間、處所、方法、被害法益、行為人人數、犯罪之形式（
      即共犯態樣或既、未遂）略有差異，對於犯罪事實之同一
      性並無影響，事實審法院非不得於審理時闡明或請檢察官
      更正，並依調查所得之證據綜合判斷，在不失其同一性質
      之範圍內，自由認定犯罪事實（最高法院107年度台上字
      第4323號判決意旨參照）。次按法院不得就未經起訴之犯
      罪審判，刑事訴訟法第268條固定有明文。又犯罪事實是
      否已起訴，應以起訴書犯罪事實欄記載為準。而依卷證資
      料，倘起訴書關於犯罪時間、地點之記載錯誤，如與起訴
      犯罪事實同一性之辨別及法律適用無礙者，為期明確認定
      事實，當事人得於法院調查、審理時促請法院注意更正，
      法院亦得依職權查明。僅於犯罪時間更動後之犯罪事實已
      不在起訴犯罪事實之同一性範圍內，適用法律基礎亦隨之
      變動時，始不得以更正方式使未經起訴之犯罪事實發生訴
      訟繫屬之效力（最高法院100年度台上字第11473號判決意
      旨參照）。
（二）查本案檢察官起訴書起訴上訴人即被告薛名宏（下稱被告
      ）涉犯輸入禁藥犯行，觀其所載之案發時間及案發過程，
      顯係依據被告於警詢、偵查所供述之時間為起訴書犯罪時
      間之依據。而觀諸被告於警詢、偵查供稱：第一次訂購電
      子煙的日期為109年11月底或12月初等語（見偵卷第8、56
      頁），證人即翔和國際通運有限公司實際負責人游高彥於
      警詢證述：翔和公司所代理輸運之貨物於109年12月26日4
      時37分在臺灣桃園國際機場遠雄快遞進口倉X光安檢室為
      警方查獲藏有管制不得輸入之電子煙彈等語（見偵卷第32
      頁），及進口快遞貨物簡易申報單所載報關日期為109年1
      2月26日（見偵卷第23頁），是檢察官起訴書犯罪事實欄
      所載之犯罪時間為110年12月中旬某日，已與被告、證人
      之證述及報關日期不合，確屬顯然錯誤，惟起訴事實既係
      針對被告於109年12月中旬期間涉犯輸入禁藥犯行，是以
      上開錯誤並無礙於辨別起訴犯罪事實之同一性，本院自可
      不受起訴書原載之犯罪時間之拘束，並於調查證據究明之
      結果，更正此部分之犯罪時間為如事實欄所示，合先敘明
      。
二、按被告以外之人於審判外之陳述，雖不符刑事訴訟法第159
    條之1至第159條之4之規定，而經當事人於審判程序同意作
    為證據，法院審酌該言詞陳述或書面陳述作成時之情況，認
    為適當者，亦得為證據；當事人、代理人或辯護人於法院調
    查證據時，知有第159條第1項不得為證據之情形，而未於言
    詞辯論終結前聲明異議者，視為有前項之同意，同法第159
    條之5第1項、第2項有明文規定。查本判決下列認定事實所
    引用之本院作為得心證依據之被告以外之人於審判外陳述，
    經本院審理時逐項提示，檢察官、被告均同意作為證據而並
    未爭執，且未於言詞辯論終結前聲明異議，本院審酌各項證
    據作成時之狀況，尚無違法取得證據及證明力明顯過低等瑕
    疵，且與本案待證事實間具有相當關聯，作為證據充足全案
    事實之認定，應屬適當，依刑事訴訟法第159條之5第1項規
    定，均有證據能力。另本判決下列認定事實所引用之其餘證
    據，均經依法踐行調查證據程序，亦無違法取得、不得作為
    證據之情形或顯有不可信之情況，且均與本案具關連性，認
    以之作為證據應屬適當，故揆諸上開規定，認上揭證據資料
    均有證據能力。
貳、實體部分：
一、本案認定犯罪事實所憑之證據及理由：
　　上揭事實，業據被告於警詢、偵查、原審及本院均坦承不諱
    ，並有被告於另案警詢及偵查之供述、證人游高彥於110年3
    月23日訪談筆錄、航空警察局安全檢查大隊第六隊110年3月
    23日（110）航警檢六字第315號陳報單、安檢查獲案件移辦
    單、財政部關務署臺北關110年3月16日北竹緝移字第110010
    0277號函、進口快遞貨物簡易申報單、財政部關務署臺北關
    扣押貨物收據及搜索筆錄、衛生福利部食品藥物管理署110
    年2月4日FDA研字第1100001072號函、扣案物照片收貨人資
    料照片、翔和國際運通有限公司出具派件資料之對話翻拍照
    片、通聯調閱查詢單、被告購買電子煙之臉書對話紀錄，及
    臺灣臺北地方檢察署檢察官110年度偵字第16214號緩起訴處
    分書、臺灣高等檢察署110年度上職議字第7345號處分書等
    資料，均附於臺灣臺北地方檢察署110年偵字第16214號偵查
    卷內可按，是上開補強證據，已足資擔保被告前揭任意性自
    白之真實性，核與事實相符，堪以採信。綜上所述，本案事
    證明確，被告犯行堪予認定，應依法論科。
二、論罪：
（一）按所謂藥品，依藥事法第6條之定義為：「一、載於中華
      藥典或經中央衛生主管機關認定之其他各國藥典、公定之
      國家處方集，或各該補充典藉之藥品；二、未載於前款但
      用於診斷、治療、減輕或預防人類疾病之藥品；三、其他
      足以影響人類身體結構及生理機能之藥品；四、用以配製
      前三款所列之藥品」。本案扣得之如附表各編號所示之電
      子煙，各外包裝盒均標示含尼古丁成分，為足以影響人類
      身體結構及生理機能之藥品，經衛生福利部食品藥物管理
      署認係禁藥，有卷附財政部關務署臺北關通關疑義暨權責
      機關答覆聯絡單記載甚詳（見1087號偵查卷第27頁）。所
      謂禁藥，依藥事法第22條之規定，除經公告禁止之毒害藥
      物外，亦包含未經核准擅自輸入之藥品。扣案如附表編號
      1至9所示之「NRX尼威-霧化煙彈」屬藥事法所定之禁藥甚
      明。又輸入或攜帶進入臺灣地區之大陸地區物品，以進口
      論，臺灣地區與大陸地區人民關係條例第40條第1項定有
      明文。查本案所查扣之含尼古丁成分之電子煙，係足以影
      響人類身體結構及生理機能之藥品，除旅客或隨交通工具
      服務人員攜帶自用藥品進口之外，餘未經核准擅自輸入之
      藥品，不論供自用與否，皆為禁藥，業如前述，核被告所
      為係犯藥事法第82條第1項之輸入禁藥罪。
（二）被告輸入如附表編號1至9所示電子煙之報關時間、輸入時
      間相同，輸入之物品廠牌、包裝、起運地、空運班機亦均
      相同，其同時輸入上開扣案物之舉動，乃於密接時、地所
      為，侵害同一法益，各次舉動獨立性極為薄弱，刑法評價
      上，應認包括上一行為，為接續犯，僅論以一罪。被告利
      用不知情之翔和國際通運有限公司人員遂行上開犯行，為
      間接正犯。
三、撤銷改判及科刑審酌部分：
　　原審認被告所犯事證明確，予以論罪科刑，固非無見。惟查
    ：（一）被告係於109年12月中旬某日時許犯輸入禁藥犯行
    ，業如前述，原判決認定本案犯罪時間係於110年12月中旬
    某日時許，未臻精確；（二）查被告於警詢及偵查固辯稱第
    二次的貨應該是賣家補寄云云，惟其於偵查亦供稱：第一次
    訂購電子煙的時間是109年11月底或12月初，大約隔了2、3
    個禮拜都沒有收到貨，我才又跟賣家反應等語（見偵卷第56
    頁），而與本案犯罪時間相符，是仍應認被告於偵查之供述
    並非全然否認，已出於真誠之悔意，自得列為犯罪後之態度
    予以刑度減讓之考量因子，而此部分已影響刑之酌定，原審
    未予審酌，誤以被告犯後於偵查中否認犯行而為量刑，容有
    未當。被告上訴意旨請求從輕量刑，尚非全無理由，且原判
    決既有上開可議之處，自屬無可維持，應由本院將原判決予
    以撤銷改判。爰以行為人之責任為基礎，審酌被告未遵循國
    家管理藥品之規範，輸入未經主管機關許可之禁藥，妨害政
    府對國內藥品秩序之管理，實應非難，且被告前因輸入含有
    尼古丁成分之禁藥，經臺灣臺北地檢察署檢察官為緩起訴處
    分確定在案（緩起訴期間為110年8月27日至111年8月26日）
    ，又再為違反藥事法犯行，實不足取，並考量被告犯後坦承
    犯行之態度，且所輸入之禁藥於甫輸入之際即遭查獲，犯罪
    所生危害幸未擴大，兼衡被告所為本案犯行之犯罪動機、目
    的、手段、情節、藥物成分之危害性、所輸入禁藥數量，暨
    被告自述之智識程度，家庭生活經濟狀況等一切情狀，量處
    如主文第2項所示之刑。
四、緩刑暨附條件諭知之說明：
　　查被告前未曾因故意犯罪受有期徒刑以上刑之宣告，有本院
    被告前案紀錄表在卷可據，其一時心存僥倖而罹刑章，固非
    可取，惟審酌被告已坦承犯行、所輸入之數量，且未見被告
    有流通、販售之計畫或準備，尚可認被告經此偵、審程序，
    及刑之宣告，當知恪遵法令，而無再犯之虞，因認對被告所
    宣告之刑，以暫不執行為適當，依刑法第74條第1項第1款之
    規定，予以宣告緩刑3年。並衡量被告本案犯罪情節、犯後
    態度，暨被告前於緩起訴期間內再犯本案，且為促使被告日
    後勿再抱持僥倖，尊重法治之觀念，認除前開緩刑宣告外，
    另有賦予相當程度負擔之必要，爰另依同條第2項第4款之規
    定，諭知被告應於本判決確定之日起1年內，向公庫支付新
    臺幣（下同）8萬元，以勵自新。又上揭支付金額之命令，
    乃緩刑宣告附帶之負擔，依刑法第75條之1第1項第4款規定
    ，違反上揭負擔情節重大，足認原宣告之緩刑難收其預期效
    果，而有執行刑罰之必要者，得撤銷緩刑宣告，附此說明。
五、沒收：
　　按查獲之偽藥或禁藥，沒入銷燬之，藥事法第79條第1項定
    有明文。上開沒入銷燬之規定，係列於藥事法第八章「稽查
    及取締」內，而非列於第九章之「罰則」，其性質應屬行政
    秩序罰，屬行政機關依行政程序科罰之權限，法院自不得越
    權於判決內諭知沒入銷燬；惟查獲之偽藥若未經行政機關沒
    入並銷燬，法院自應依刑法第38條之規定宣告沒收之（最高
    法院92年度台上字第2718號、93年度台上字第738號判決意
    旨參照）。查扣案如附表編號1至9所示含尼古丁成分之電子
    煙共40盒，為被告所有，並供其犯罪所用之物，業據被告供
    承在卷，應依刑法第38條第2項前段規定宣告沒收。
據上論斷，應依刑事訴訟法第369條第1項前段、第364條、第299
條第1項前段，藥事法第82條第1項，刑法第11條前段、第38條第
2項、第74條第1項第1款、第2項第4款，判決如主文。
本案經檢察官陳傳宗到庭執行職務。
中　　華　　民　　國　　111 　年　　8 　　月　　25　　日
                  刑事第十七庭  審判長法　官  鄭水銓  
                                      法　官  黃雅芬
                                      法　官  沈君玲
以上正本證明與原本無異。
如不服本判決，應於收受送達後20日內向本院提出上訴書狀，其
未敘述上訴之理由者並得於提起上訴後20日內向本院補提理由書
（均須按他造當事人之人數附繕本）「切勿逕送上級法院」。
                                      書記官  羅敬惟
中　　華　　民　　國　　111 　年　　8 　　月　　25　　日
附錄：本案論罪科刑法條全文
藥事法第82條：
製造或輸入偽藥或禁藥者，處10年以下有期徒刑，得併科新臺幣
1億元以下罰金。
犯前項之罪，因而致人於死者，處無期徒刑或10年以上有期徒刑
，得併科新臺幣2億元以下罰金；致重傷者，處7年以上有期徒刑
，得併科新臺幣1億5千萬元以下罰金。
因過失犯第1項之罪者，處3年以下有期徒刑、拘役或科新臺幣1
千萬元以下罰金。
第1項之未遂犯罰之。

附表：
編號 品名 數量  1 NRX尼威霧化煙彈(冰爽藍莓) 2盒  2 NRX尼威霧化煙彈(綠豆冰沙) 2盒  3 NRX尼威霧化煙彈(冰鐵觀音) 8盒  4 NRX尼威霧化煙彈(可樂氣泡水) 5盒  5 NRX尼威霧化煙彈(檸檬紅茶) 4盒  6 NRX尼威霧化煙彈(經典老冰棍) 5盒  7 NRX尼威霧化煙彈(冰爽薄荷) 10盒  8 NRX尼威霧化煙彈(冰沙蘋果) 2盒  9 NRX尼威霧化煙彈(香果多多) 2盒